臺灣臺南地方法院民事判決
109年度重訴字第54號
原      告    劉文來即劉慶安之繼承人

兼特別代理人  林劉玉蘭即劉慶安之繼承人  

原      告    王劉玉梅
              劉玉喬即劉慶安之繼承人

              劉玉琴即劉慶安之繼承人

上列四人
訴訟代理人  賴盈志律師
被      告    劉金元即劉慶安之繼承人

                        身分證統一編號：Z000000000號                      
特別代理人    林美華  
訴訟代理人    陳豐裕律師
複代理人      鄭慧貞  
上列當事人間請求塗銷所有權移轉登記事件，經本院於民國110
年4月29日言詞辯論終結，判決如下：
    主  文
被告劉金元應將如附表所示之土地所有權移轉登記予以塗銷，回
復登記為被繼承人劉慶安所有。
訴訟費用由被告負擔。
    事實及理由
壹、程序部分：
    原告劉文來經合法通知，無正當理由，未於最後言詞辯論期
    日到場，核無民事訴訟法第386條所列各款情形，爰依被告
    之聲請，由其一造辯論而為判決。 
貳、實體部分：
一、原告起訴主張：
（一）被繼承人劉慶安於民國104年2月17日8時41分死亡，其配
      偶劉黃描於94年5月9日死亡，無繼承權。渠等於婚姻關係
      存續期間，陸續育有長子劉金元、次子劉文來、長女王劉
      玉梅、次女林劉玉蘭、三女劉玉喬、四女劉玉琴等6名子
      女，應繼分比例各為6分之1。被繼承人劉慶安前於100年1
      0月11日經奇美醫院診斷患有「中度失智症」；於103年7
      月1日經奇美醫院診斷患有「重度失智症」（檢查日期為1
      03年5月27日）。依另案本院105年度訴字第854號（二審
      為臺灣高等法院臺南分院106年度重上字第81號）審理時
      ，奇美醫院之回覆，佐以證人即地政士張碧惠、劉玉琴之
      證述內容，足資證明劉慶安於100年10月11日之心智狀況
      ，已經是重度失智，無計算能力，已經無法正確理解土地
      買賣、贈與及所有權移轉登記之意義，應已無法作成任何
      法律行為，且其失智症有持續加重現象。是據上述，原告
      依民法第75條、第767條、第821條、第828條、第831條、
      第1151條、第1146條、第184條、第179條規定請求擇一判
      決被告劉金元應就附表所載之土地所有權移轉登記予以塗
      銷，登記為被繼承人劉慶安所有。
（二）並聲明：
    ⒈被告劉金元應就附表所載之土地所有權移轉登記予以塗銷
      ，登記為被繼承人劉慶安所有。
    ⒉訴訟費用由被告負擔。　
二、被告之陳述：對於原告之主張及本院105年度訴字第854號民
    事全卷均無意見。並聲明：原告之訴駁回。訴訟費用由原告
    負擔。　　　
三、得心證之理由：
(一)按無行為能力人之意思表示，無效。雖非無行為能力人，而
    其意思表示，係在無意識或精神錯亂中所為者，亦同，民法
    第75條定有明文。又按所有人對於無權占有或侵奪其所有物
    者，得請求返還之。對於妨害其所有權者，得請求除去之。
    有妨害其所有權之虞者，得請求防止之。各共有人對於第三
    人，得就共有物之全部為本於所有權之請求。但回復共有物
    之請求，僅得為共有人全體之利益為之。第820條、第821條
    及第826條之1規定，於公同共有準用之，民法第767條第1項
    、第821條、第828條第2項分別定有明文。
(二)查：
　⒈依本院調閱之另案卷宗並核閱其證據調查結果可知，被繼承
    人劉慶安於100年10月11日經奇美醫院診斷患有「中度失智
    症」；於103年7月1日經奇美醫院診斷患有「重度失智症」
    （檢查日期為103年5月27日）。又奇美醫院106年1月18日（
    106）奇醫字第0220號函附專用病情摘要略以：⑴依劉慶安10
    3年7月1日檢查報告結果：①CDR為臨床失智症分級量表3級為
    重度，CASI,0/100意為該項測驗滿分為100，劉慶安當日得
    分為0分。MMSE是以CASI換算而成另1種測驗的等價分數，並
    沒有實際多作1次MMSE，而MMSE的滿分（正常）是30分，CAS
    I零分換算而來也是零分。②依103年7月1日劉慶安的注意力
    無法回答問題，故對於土地「買賣」「贈與」的意義，應無
    法理解。⑵依劉慶安100年10月11日檢查報告結果：①劉慶安1
    00年10月11日當時CASI得分為20（該項目滿分是100），MMS
    E是CASI換算而來，得分為6（該項目滿分為30），Read、wr
    ite=0，意指在閱讀及寫字項目劉慶安都沒有得分，SIMa、S
    IMb、SIMc為3種名詞抽象概念，劉慶安3個子題均沒有得分
    。Orien=0指時間與地點均無法正確答出。Memma=0指數字倒
    背、心算數字無法正確答出。RC1a、RC1b、RC1c是3個名詞
    記憶的第1次回答，RC2a、RC2b、RC2c是前1項名詞記憶的第
    2次回答，NEWYR、MNT是時日常識，sun、moon是其他常識，
    這些項目未得分表示劉慶安不具辨認時間的常識，CASI總分
    20/100意義為重度範圍，MMSE6/30亦為重度。②依劉慶安於1
    00年10月11日之心智狀況，無計算能力，對土地「買賣」「
    贈與」的意義，應無法理解。⑶劉慶安罹患失智症後有持續
    加重現象，治療後是否有減緩，則無從比較。⑷依劉慶安之
    檢查報告及病歷資料，判斷其在特定時間點之身心狀態，如
    有病人不願回答或因其他疾病引起的體能或身心狀態不佳，
    則有可能與劉慶安之實際情況存在落差等語，有在卷可稽（
    另案訴字卷一第116-117頁）。觀諸上情可知，劉慶安於100
    年10月11日接受檢查時，CASI總分雖有20分（滿分為100分
    ），然其當時在閱讀及寫字之項目均未得分，對於時間、地
    點均無法正確回答，且無法進行數字倒背、心算數字之動作
    ，亦不具備辨識時間之常識，依其當時之心智狀況，對土地
    「贈與」之意義無法理解。劉慶安於103年5月27日接受檢查
    時，CASI總分為0分，意即其就各類測驗項目完全無法得到
    任何分數，顯示劉慶安當時之失智症狀已較100年10月11日
    更為嚴重，而有逐漸惡化之情形。據此堪認劉慶安於100年1
    0月11日後，因失智症日益惡化，以致無法正確理解土地贈
    與及所有權移轉登記之意義。
　⒉承上，劉慶安於100年10月之後，已因失智症而無法了解法律
    上贈與、所有權移轉登記等概念之意涵，則其於附表所示之
    日期，實已無能力與被告達成系爭土地之贈與合意，並進而
    同意被告辦理系爭土地所有權移轉登記。是以，原告主張劉
    慶安與被告間就如附表所示之土地之贈與及該等土地所有權
    移轉登記行為，均係劉慶安在無意識或精神錯亂中所為，實
    屬有據。則依前揭規定，劉慶安與被告間就附表所示之土地
    贈與及該等土地所有權移轉登記行為，均屬無效。從而，原
    告依民法第767條第1項、第821條、第828條第2項規定，請
    求被告塗銷系爭土地之所有權移轉登記，回復登記為劉慶安
    所有，應屬可採而可准之。
(三)綜上，原告係劉慶安之繼承人，劉慶安與被告間就附表所示
    之土地所為之贈與及所有權移轉登記行為，係劉慶安在無意
    識或精神錯亂中所為，均屬無效，原告依繼承之法律關係及
    民法第767條第1項、第828條第2項、第821條規定，請求被
    告塗銷如系爭土地之所有權移轉登記，回復登記為劉慶安所
    有，為有理由，應予准許。
四、據上論結，原告之訴為有理由，依民事訴訟法第385條第1項
    前段、第78條，判決如主文。　　
中　　華　　民　　國　　110 　年　　5 　　月　　25　　日
                  民事第五庭    法  官　盧亨龍  
以上正本係照原本作成。 
如不服本判決，應於送達後20日內，向本院提出上訴狀並表明上
訴理由（須附繕本）。如委任律師提起上訴者，應一併繳納上訴
審裁判費。
中　　華　　民　　國　　110 　年　　5 　　月　　25　　日
                                書記官  謝婷婷　　　　　　　　　
附表：
編號     土   地 原因發生日期 登記日期 登記原因 權利範圍 1  臺南市○○區○○段000000000地號土地 103年2月6日 103年2月14日 贈與 全部 2  臺南市○○區○○段000000000地號土地 103年2月6日 103年2月14日 贈與 全部 3  臺南市○○區○○段000000000地號土地 103年2月6日 103年2月14日 贈與 全部 4  臺南市○○區○○段000000000地號土地 103年2月6日 103年2月14日 贈與 全部